【裁判字號】    98,重訴,188
【裁判日期】    980629
【裁判案由】    返還不當得利
【裁判全文】
臺灣士林地方法院民事判決             98年度重訴字第188號
原      告  甲○○
被      告  乙○○
上列當事人間返還不當得利事件，本院於民國98年6月1日言詞辯
論終結，判決如下：
    主      文
原告之訴及假執行之聲請均駁回。
訴訟費用新臺幣陸萬肆仟柒佰伍拾陸元由原告負擔。
    事實及理由
一、本件原告經合法通知，未於言詞辯論期日到場，核無民事訴
    訟法第386 條各款所列情形，爰依被告聲請，由其一造辯論
    而為判決。
二、原告主張：伊與被告原為夫妻關係，兩造於民國75年6 月10
    日結婚前，即共同出資購買門牌號碼為臺北市○○路○ 段15
    1 號9 樓之3 雲門大廈房屋及其坐落之基地應有部分（下稱
    「雲門房地」），並於75年4 月間登記於被告名下，兩造嗣
    於78年5 月18日簽立離婚協議書（下稱「78年協議」），約
    定將雲門房地出售所得款項，付清銀行貸款及私人債務後，
    餘額由伊分得55% 、被告分得45% 。其後雲門房地於79年間
    售出，兩造以餘款新臺幣（下同）1,450 萬元合購門牌號碼
    為臺北市○○○路○ 段113 巷10號7 樓房屋及其坐落之基地
    應有部分（下稱「系爭房地」）。兩造間復因系爭房地數次
    涉訟，伊乃依臺灣高等法院95年度上字第267 號、96年度上
    字第704 號判決（下合稱「前二案判決」）之理由，認定伊
    與被告共同出資購買系爭房地，各享有1/2 之權利，而因借
    名登記予被告，使被告受有單獨所有系爭房地之利益，故伊
    對被告有725 萬元之債權存在；然被告亦因伊居住於系爭房
    地，另案對伊請求相當於租金之不當得利損害賠償金，共計
    81萬3, 191元，經前二案判決抵銷後，伊對被告尚餘643 萬
    6,809 元之債權等情，爰依78年協議第2 條及不當得利之法
    律關係，請求被告返還該不當得利之金額等語。並聲明：(一)
    被告應給付伊643 萬6,809 元及自起訴狀繕本送達翌日起至
    清償日止，按年息5%計算之利息。(二)原告願供擔保，請准宣
    告假執行。
三、被告則以：購買雲門房地之資金，係由伊出資71萬元、伊父
    蔡自苡出資80萬元、伊大哥蔡東和出資20萬元，另向銀行貸
    款339 萬元，原告全無出資，78年協議不得作為原告有出資
    之依據，且兩造嗣後復多次簽訂新的離婚協議，應以時間在
    後的新協議內容為準，況原告從未依78年協議辦理離婚登記
    等語置辯。並聲明：原告之訴及假執行之聲請均駁回。
四、兩造不爭執之事實：
  (一)兩造於75年6月10日結婚，嗣於78年5月18日簽立離婚協議書
    ，惟嗣後並未依約辦理離婚登記。
  (二)兩造經臺灣臺北地方法院於87年9月8日以86年度婚字第294
    號判決離婚，並已確定在案。
  (三)前二案判決理由中認定，雲門房地出售所得之餘款為1,450
    萬元，供作購買系爭房地之用，原告因78年協議對被告享有
    725 萬元之債權，並經被告以原告無權占有系爭房地為由，
    另案訴請原告返還相當於租金之不當得利，互為抵銷後，尚
    餘600 多萬元之餘額等情，兩造分別對前二案判決不服，提
    起上訴，亦均經最高法院裁定駁回上訴確定。
五、得心證之理由：
    原告主張前二案判決理由認定伊對被告有725 萬元之債權，
    經與伊對被告所負之債務抵銷後，尚餘643 萬6,809 元等情
    ，惟為被告所否認，並以前揭情詞置辯。是本件爭點即為原
    告得否依不當得利之法律關係，於643 萬6,809 元之範圍內
    ，請求被告返還因單獨登記為系爭房地所有權人所受之利益
    ？茲分述如下：
  (一)按法院於確定判決理由中，就訴訟標的以外當事人所主張之
    重要爭點本於當事人辯論之結果已為實質之判斷時，除有顯
    然違背法令，或當事人已提出新訴訟資料足以推翻原判斷之
    情形外，同一當事人就與該重要爭點有關所提起之他訴訟，
    不得再為相反之主張，法院亦不得作相反之判斷，以符民事
    訴訟法上之誠信原則（最高法院95年度臺上字第1220號、96
    年度臺上字第307 號判決參照）。原告引用前二案判決理由
    中之判斷，主張本院應為相同之認定，惟查，前二案判決雖
    均確於理由中針對原告是否對於被告有725 萬元之債權存在
    此一重要爭點，認定該725 萬元之債權存在，且經抵銷後尚
    有餘額，已如前述，惟因前二案判決有顯然違背法令之情形
    ，且被告提出之新訴訟資料即兩造於85年間簽立之離婚協議
    書（下稱「85年協議」），亦足以動搖前二案判決就此部分
    之判斷基礎（詳後述），本院自得依法自行認定，不受前二
    案判決理由之拘束。
  (二)按附停止條件之法律行為，於條件成就時，發生效力，民法
    第99條第1 項定有明文。又兩願離婚，應以書面為之，有2
    人以上證人之簽名並應向戶政機關為離婚之登記，民法第10
    50條定有明文。經查，兩造雖於78年協議約定自78年5 月18
    日起離婚，然78年協議未經2 人以上證人之簽名（北院卷第
    6 頁），兩造復未依78年協議向戶政機關為離婚之登記，而
    係於87年9 月8 日始由法院判決離婚，顯見被告雖曾同意將
    雲門房地出售後所得款項，付清銀行貸款及私人債務後，餘
    額之55% 給付予原告，惟其附有兩造應履行兩願離婚之停止
    條件，亦即須俟兩造兩願離婚成立後，該停止條件方成就，
    被告始應依約給付上開款項。惟因兩造於87年9 月8 日經法
    院判決離婚，應認兩造履行兩願離婚之停止條件已不可能成
    就，則78年協議非但迄未生效，將來亦因兩造已經法院判決
    離婚而不可能生效，原告自無從據以請求被告履行78年協議
    第2 條之約定。
  (三)依被告提出之85年協議，兩造協議離婚之附帶條件關於財產
    分配部分，為「男方（被告）同意於離婚登記手續完成後2
    天內付予50萬元，半年內再付予50萬元，1 年內再付予50萬
    元，共計150 萬元整」等情（本院卷第18頁），並無一語提
    及雲門房地出售所得之餘款如何分配，亦未提及兩造共同出
    資購買系爭房地，故原告是否確有出資購買雲門房地，以及
    對被告有725 萬元債權存在一節，即非無疑。況前二案判決
    認定原告對被告有725 萬元債權之基礎事實即78年協議，已
    因兩造嗣後簽訂85年協議而失其效力，是兩造協議離婚後之
    財產關係，自應以85年協議為準。前二案判決既未斟酌85年
    協議，判決理由所載之「…是上訴人（本件原告）主張系爭
    民生東路房屋（本件系爭房地）伊也有出錢，至少伊有一半
    權利，僅二分之一產權借名登記而已等語，自屬有據。準此
    ，以1, 450萬元為計算基準，上訴人有一半之權利，即上訴
    人對被上訴人（本件被告）有725 萬元（其計算式為：1,45
    0 萬元1/2 ＝725 萬元）之債權存在」等情，自因兩造於
    85年協議中約定改由被告分期給付原告共150 萬元，而失其
    依據，故原告主張上情，即非可採。
  (四)綜上，原告既無法舉證證明伊有出資購買雲門房地，78年協
    議迄未生效，原告自不得據以請求被告履行78年協議，又前
    二案判決關於原告對被告是否尚有債權存在之認定，有顯然
    違背法令之情形，且被告提出之85年協議亦足以動搖前二案
    判決就此部分之判斷基礎，則被告以出售其名下雲門房地之
    餘款購買系爭房地並單獨登記為所有權人，並無不當得利之
    可言。從而，原告依78年協議第2 條及不當得利之法律關係
    ，訴請被告返還因單獨登記為系爭房地之所有權人所受之利
    益643 萬6,809 元，自屬無據，為無理由，應予駁回。又原
    告之訴既經駁回，其假執行之聲請亦失所附麗，應併予駁回
    。
六、本件訴訟費用額確定為6萬4,756元，並應由原告負擔。
七、本件判決基礎已臻明確，兩造其餘之攻擊防禦方法及訴訟資
    料經本院斟酌後，核與判決不生影響，無一一論述之必要，
    併予敘明。
據上論結，原告之訴為無理由，依民事訴訟法第385條第1項前段
、第78條，判決如主文。
中    華    民    國    98    年    6     月    29    日
                  民事第二庭  法  官  張國勳
以上正本證明與原本無異。
如對本判決上訴，應於判決送達後20日內向本院提出上訴狀。
中    華    民    國    98    年    7     月    1     日
                              書記官  周玉惠


司法院資訊處製作；財團法人民間司法改革基金會備份。
